【裁判字號】    88,訴,18
【裁判日期】    890802
【裁判案由】    偽造文書等
【裁判全文】
臺灣彰化地方法院刑事判決                            八十八年度訴字第一八號
    公  訴  人  臺灣彰化地方法院檢察署檢察官
    被      告  甲○○
                乙○○○
    共同選任辯護人  胡昇寶律師
右列被告因偽造文書等案件，經檢察官提起公訴（八十七年度偵字第五二六六號），
本院判決如左：
    主  文
甲○○、乙○○○均無罪。
    理  由
一、公訴意旨略以：被告甲○○與乙○○○夫婦，基於共同意圖為自己不法之所有之
    犯意，於民國（下同）八十四年十月十四日，共同至告訴人戊○○及吳美華夫婦
    位在彰化縣秀水鄉之住處，向告訴人夫婦招攬每月每會新台幣（下同）二萬元之
    互助會，期間卻冒用戊○○或其他會員之名義偽造標單，相繼標得會款，使告訴
    人夫婦等不疑有詐，因此陷於錯誤，依約繳交會款。嗣於八十七年六月及七月，
    戊○○及吳美華接續得標，但均未拿到會款，並甲○○夫婦所簽發給予告訴人夫
    婦之支票，亦均退票不獲兌現。嗣經告訴人夫婦與另名會員丙○○相互聯繫後，
    始悉上揭冒標詐騙之情，而告訴人夫婦共遭被告夫婦詐取約五十八萬元，因認被
    告夫婦涉犯刑法第二百十六條、第二百十條行使偽造私文書及第三百三十九條第
    一項詐欺罪嫌等語。
二、按犯罪事實應依證據認定之，無證據不得推定其犯罪事實；又不能證明被告犯罪
    者，應諭知無罪之判決，刑事訴訟法第一百五十四條、第三百零一條第一項前段
    分別定有明文。並事實之認定，應憑證據，如未能發現相當證據，或證據不足以
    證明，自不能以推測或擬制之方法以為裁判基礎；且認定不利被告之事實，須依
    積極證據，苟積極證據不足為不利於被告事實之認定時，即應為有利於被告之認
    定，更不必有何有利之證據，最高法院三十年上字第八一六號、四十年臺上字第
    八六號判例足資參照。復按刑法第三百三十九條之詐欺罪，必須行為人自始基於
    不法所有之意圖，以詐術使人交付財物，或得財產上不法利益始能構成。至民事
    債務當事人間，若有遲延給付之情形，就一般社會經驗而言，原因非一，其因計
    劃落空無法取得預期之利益，或因當時計算未周超出本來之預算，致遲延給付者
    有之，甚至債之關係成立後，始行惡意遲延給付，亦有可能，非必出於自始無意
    給付之詐欺犯罪一端。況刑事被告無自證無罪之義務，故在別無積極證據之情形
    下，不得以被告單純債務不履行之狀態，推定被告自始即有不法所有之意圖而施
    用詐術至明，先予敘明。本件公訴人認被告夫婦涉犯偽造文書、詐欺犯行，係以
    犯情業據告訴人夫婦指訴綦詳，並經證人即同為互助會會員之丙○○結證無訛，
    復有互助會名冊、支票及退票理由單等物可稽為論據。
三、訊據被告夫婦，固坦承自為會首招得告訴人夫婦與證人丙○○等人成立前揭互助
    會，並拖欠告訴人夫婦會款之事實，惟否認有何犯行，辯稱，欠告訴人夫婦會款
    係因伊夫婦後來經濟困難，將收來的死會會款拿去軋票應用，並非自始有意詐欺
    ，且伊夫婦絕無冒名標會等語。辯護人復以證人丙○○證述，其是拿尾會，但沒
    拿到錢，中間有一期其電話詢問，乙○○○說是戊○○以四千七百元標走，後來
    被告夫婦又要另招一會，其覺得不對勁，打電話問戊○○會款到底收到多少，戊○○說一毛錢都沒收到，才發現被告有冒名詐標之情形等語，並無指出是何時詢
    問，而戊○○確於尾二會得標，被告所簽發充為會款的支票確無兌現，故證人丙○○所述不足證明被告有冒名詐標之情事等語置辯。經查，前開互助會含會首共
    二十三會，會首為被告（李）賴富美，告訴人戊○○以自己名義，告訴人己○○○以其妹吳美玉名義各加一會，會期自八十四年十月十日起至八十六年八月十
    日止，有告訴人所提出之互助會簿影本一份在卷可憑。而依告訴人指訴之情節，
    互助會係自尾三會即八十六年六月十日起始生被告無完全給付會款之事，距互助
    會之成立進行已滿一年八月，若被告成立互助會之初即有意詐騙，殆無進行如此
    久之理。況訊之其他會員即證人陳淑貞、辛○○、廖世墉、丁○、林素敏（係以
    庚○○之名入會）諸人，咸證述，已得標，會錢已收取，與會首無會款糾紛等語
    ，足見被告立會之初無詐騙之意至明，起訴書指被告於招會之時即心存詐欺，殆
    有未合，不足採取。另證人丙○○嗣屢經本院傳訊未到，而揆其於偵查中所稱「
    我覺得不對勁，打電話問戊○○會款到底「收到多少」，戊○○說「一毛錢都沒
    收到」，才發現被告有冒名詐標之情形」，所用之詞「收到多少」、「一毛錢都
    沒收到」，語意彰表的前題應係戊○○已得標會款，丙○○才問其收到多少會款
    至灼，並無足證明被告有冒戊○○或其他會員之名標會之情，故辯護人所辯可加
    採取。再被告夫婦因事後經濟情況變差，將所收得之會款先加應用，未依約完全
    交付給告訴人，所涉乃民事債務遲延給付或不履行之問題，尚與刑責無涉，故綜
    上，按諸前揭之法條暨說明，認被告所辯可加採信，此外，復查無其他積極證據
    足認被告夫婦有詐欺、偽造文書之犯行，是被告二人犯罪不能證明，依法應為無
    罪之諭知。
據上論斷，應依刑事訴訟法第三百零一條第一項，判決如主文。
本案經檢察官林映姿到庭執行職務。
中      華      民      國      八十九      年      八      月    二    日
                                臺灣彰化地方法院刑事第二庭
                                      法      官    洪  榮  謙
右正本證明與原本無異。
如不服本判決，應於判決送達後十日內向本院提出上訴狀( 須附繕本 )。
告訴人或被害人對於判決如有不服具備理由請求檢察官上訴者，其上訴期間之計算係
以檢察官收受判決正本之日期為準。
                                      法院書記官    梁  高  賓
中      華      民      國      八十九      年      八      月    九    日


司法院資訊處製作；財團法人民間司法改革基金會備份。
